【裁判字號】    94,訴,196
【裁判日期】    950208
【裁判案由】    分割共有物
【裁判全文】
臺灣屏東地方法院民事判決               94年度訴字第196號
原      告  乙○○
被      告  戊○○○
訴訟代理人  丁○○
被      告  甲○○○
上列當事人間分割共有物事件，本院於民國95年1月25日言詞辯
論終結，判決如下：
    主      文
兩造共有坐落屏東縣萬巒鄉○○○段一六九地號、地目田、面積
一四六六四平方公尺土地，依下列方法分割：如附圖所示編號Ａ
部分面積七一九０平方公尺分歸原告單獨取得；如附圖所示編號
Ｂ部分面積五二三四平方公尺分歸被告甲○○○單獨取得；如附
圖所示編號Ｃ部分面積二二四０平方公尺分歸被告戊○○○單獨
取得。
訴訟費用由被告甲○○○負擔七二０分之二五七、被告戊○○○
負擔七二０分之一一０，其餘由原告負擔。
    事實及理由
一、按訴訟之結果，於第三人有法律上利害關係者，法院得於第
    1 審或第2 審言詞辯論終結前相當時期，將訴訟事件及進行
    程度以書面通知該第三人。前項受通知人得於通知送達後5
    日內，為第242 條第1 項之請求。第1 項受通知人得依第58
    條規定參加訴訟者，準用前條之規定，民事訴訟法第67條之
    1 定有明文。本件原告起訴請求就兩造共有之坐落屏東縣萬
    巒鄉○○○段169 地號、地目田、面積14664 平方公尺土地
    （下稱系爭土地）准予裁判分割，其中被告甲○○○表示其
    就系爭土地所有權應有部分720 分之257 ，已於民國84年間
    協議移轉予第三人丙○○，僅尚未辦理所有權移轉登記，並
    提出本院84年度附民字第48號和解筆錄影本1 份為證，並經
    本院調閱前開卷宗核閱屬實，堪認第三人丙○○為被告甲○○○就本件分割共有物事件訴訟結果有法律上利害關係之第
    三人，而得參加訴訟。本院並依首揭規定，本於職權將本件
    訴訟事件及進行程度以書面告知第三人丙○○，該通知亦已
    於94年11月9 日送達（見本院卷第136 、140 、149-155 頁
    ），核先敘明。
二、原告主張系爭土地為兩造所共有，應有部分原告720 分之35
    3 、被告甲○○○720 分之257 及被告戊○○○720 分之11
    0 ，系爭土地並無因依法令或使用目的不能分割之情形，兩
    造間亦未訂有不分割之契約，然兩造就該土地之分割方法迄
    未能獲致協議，故提起本件訴訟，請求准予裁判分割。並於
    本院聲明：請准予裁判分割。
三、被告戊○○○辯稱：同意依如附圖所示之使用現況分割等語
    ，被告甲○○○則以：同意依使用現況分割，惟其就系爭土
    地之所有權應有部分720 分之257 業於84年間移轉予訴外人
    丙○○，僅尚未辦理所有權移轉登記，伊並無權利決定分割
    方案等語置辯。
四、按各共有人，除因物之使用目的不能分割或契約訂有不分割
    之期限者外，得隨時請求分割共有物，民法第 823 條第1項
    定有明文。又每宗耕地分割後每人所有面積未達0.25公頃者
    ，不得分割。但農業發展條例中華民國89年1 月4 日修正施
    行前之共有耕地，得分割為單獨所有。同條例第16條第1 項
    第4 款亦有明文。本件原告主張系爭土地，為兩造所共有，
    應有部分分別為原告720 分之353 、被告甲○○○720 分之
    257 及被告戊○○○720 分之110 ，兩造間就系爭土地並無
    不得分割之特約，亦無因其使用目的不能分割之情事，惟兩
    造就分割方法迄未能達成協議等情，有土地登記謄本及本院
    94年4 月12日調解程序筆錄附卷可稽（見本院卷第7 及14、
    15頁），復為被告所不爭執，堪信為實。又系爭土地為一般
    農業區農牧用地、面積14,664平方公尺，依農業發展條例第
    3 條第11款之規定，係屬耕地，系爭土地分割後雖被告戊○○○依其應有部分換算取得之面積未達0.25公頃，惟因系爭
    土地係農業發展條例89年1 月4 日修正、同年月6 日施行前
    之共有耕地，有開土地登記謄本在卷可參，則依前揭規定，
    依法自非不得分割。從而，原告訴請分割系爭土地，即無不
    合，應予准許。
五、次按請求共有物之分割，應由法院依民法第824條命為適當
    之分配，不受當事人主張之拘束，法院則應參酌當事人之聲
    明、共有物之性質、經濟效用及全體共有人利益等公平決定
    之。經查：
  (一)系爭土地北側臨約8 公尺寬之柑園路，北側由原告使用，並
    出租他人種植檳榔、中段由被告林李惠美使用種值檳榔及香
    蕉，其上有一石子路通過鄰地與南北走向、寬約3 公尺寬之
    永全路聯接對外通行，南側則為被告戊○○○使用，亦種植
    檳及少許香蕉，現係經由鄰地與永全路對外通行等情，業經
    本院至現場履勘並囑託屏東縣潮州地政事務所派員測量屬實
    ，製有勘驗筆錄及土地複丈成果圖在卷可憑，並有原告提出
    之照片11張附卷可參（見本院卷第84-87 、102-104 及97-9
    9 頁），堪認屬實。
  (二)就系爭土地，兩造均同意依使用現狀分割，被告戊○○○並
    表示同意依現況對外通行，如將來對外通行有問題，再行處
    理；被告甲○○○表示同意依現況分割，另經本院依職權對
    訴外人丙○○行告知訴訟程序並送達原告之分割方案，丙○○雖未以書狀聲明參加訴訟，惟亦具狀表示並無異議（見本
    院卷136-140 及158 頁），從而，本院審酌爭土地兩造使用
    現況位置、兩造及受告知訴訟人丙○○之意願、各共有人之
    應有部分比例面積、分割後之土地整體形狀及經濟效益等一
    切情狀，認以如主文第1 項所示之分割方法為適當公平。
六、結論：原告之訴為有理由，依民事訴訟法第78條、第80條之
    1 ，判決如主文。
中    華    民    國    95    年    2     月    8     日
                  民事第一庭    審判長法官  羅心芳
                                法      官  翁世容
                                法      官  林雅莉
正本係照原本作成。
如不服本判決，應於收受送達後20日內向本院提出上訴書狀，其
未表明上訴理由者，應於提出上訴後20日內向本院補提理由書狀
（均須按他造當事人之人數附繕本）。
                                書  記  官  黃佳惠
中    華    民    國    95    年    2     月    8     日


司法院資訊處製作；財團法人民間司法改革基金會備份。
